臺灣高等法院刑事裁定
111年度毒抗字第130號
抗  告  人  
即  被  告  張志銘



上列抗告人即被告因違反毒品危害防制條例，不服臺灣新北地方
法院110年度毒聲字第2543號，中華民國110年12月20日所為強制
戒治裁定（聲請案號：臺灣新北地方檢察署110年度聲戒字第277
號、110年度毒偵緝字第1012號），提起抗告，本院裁定如下：
    主  文
抗告駁回。
    理  由
一、原裁定意旨略以：抗告人即被告甲○○因施用第二級毒品案件
    ，經原審法院以109年度毒聲字第472號裁定送觀察、勒戒後
    ，認有繼續施用毒品傾向，有法務部○○○○○○○○民國110年12
    月8日北所衛字第11013006810號函暨所附有無繼續施用毒品
    傾向證明書、有無繼續施用毒品傾向評估標準紀錄表附卷可
    憑。抗告人既有繼續施用毒品之傾向，依毒品危害防制條例
    （下稱毒品條例）第20條第2項後段規定，應令入戒治處所
    施以強制戒治。是檢察官聲請裁定令抗告人入戒治處所施以
    強制戒治，應予准許等語。
二、抗告意旨略以：原審認定抗告人有繼續施用毒品之傾向，僅
    憑醫師以動態因子、社會穩定度等因素綜合之總分及抗告人
    多年前施用毒品之前科，在短短5分鐘即認定抗告人有可能
    繼續施用毒品，顯有法律失衡，爰請參酌上情，並依法務部
    110年3月26日函示修正之評估標準說明手冊及新修正之毒品
    條例第20條規定，撤銷原裁定，給予抗告人合理、公平、公
    正之裁定。又戒治處分應以裁定告知當事人，使其不服裁定
    得以提起抗告，然抗告人入戒治處所數日，尚未收到強制戒
    治裁定，未免有送達於法不合之情事，抗告人既未收受合理
    裁定之送達，觀察、勒戒於110年12月31日期滿，應依指揮
    書所載，於期滿將抗告人釋放云云。
三、按觀察、勒戒後，檢察官或少年法院（地方法院少年法庭）
    依據勒戒處所之陳報，認受觀察、勒戒人無繼續施用毒品傾
    向者，應即釋放，並為不起訴之處分或不付審理之裁定；認
     受觀察、勒戒人有繼續施用毒品傾向者，檢察官應聲請法
    院 裁定或由少年法院（地方法院少年法庭）裁定令入戒治
    處所 強制戒治，其期間為6個月以上，至無繼續強制戒治之
    必要 為止，但最長不得逾1年；依上開規定為觀察、勒戒或
    強制戒治執行完畢釋放後，3年後再犯第10條之罪者，適用
    上開 規定，毒品條例第20條第2項、第3項分別定有明文。
    又毒品條例業於109年1月15日修正公布，並於同年7月15日
    施行， 該條例第20條第3項之再犯期間，原係規定「5年後
    再犯」，修正後則改為「3年後再犯」；所稱「3年後再犯」
    ，係指本次再犯（不論毒品條例修正前、後）距最近一次觀
    察、勒 戒或強制戒治執行完畢釋放已逾3年者，不因其間有
    無犯施用毒品罪經起訴、判刑、執行或附命完成戒癮治療等
    之緩起訴處分而受影響。而毒品條例修正施行前犯施用毒品
    之案件，如毒品條例修正施行後，仍在偵查中者，檢察官即
    應逕依修正後規定處理，毒品條例第35條之1第1款亦有明文
    。再者，受觀察、勒戒人有無繼續施用毒品之傾向，依觀察
    勒戒處分執行條例第8條第1項、毒品條例施行細則第12條第
    1項規定，係由醫師研判後，再由勒戒處所填具「有無繼續
    施用毒品傾向證明書」陳報。依法務部所頒布之「有無繼續
    施用毒品傾向評估標準評分說明手冊」，其評估有無繼續施
    用毒品傾向之標準，並非完全以受觀察、勒戒人勒戒後之結
    果為準，觀察、勒戒前之各種情況，仍應作為評估之依據。
    申言之，依前揭手冊所載，係以「前科紀錄與行為表現」、
    「臨床評估」、「社會穩定度」3項指標合併計算分數，每
    一大項皆有靜態因子與動態因子。先以靜態因子分數評分，
    靜態因子分數總分在60分（含）以上為「有繼續施用毒品傾
    向」；60分以下，與動態因子分數相加，如果總分在60分（
    含）以上，亦為「有繼續施用毒品傾向」。是受觀察、勒戒
    人有無「繼續施用毒品傾向」，係依具體個案之臨床實務及
    相關事證等情綜合判定，有其相當之專業依據及標準，且事
    涉醫學專業，衡酌強制戒治之目的，係為協助施用毒品者戒
    斷毒品之心癮及身癮之一種保安處分，而上揭評估標準係適
    用於每一位受觀察、勒戒人，具一致性、普遍性、客觀性，
    法院原則上自應尊重其專業判斷，除其評估由形式上觀察即
    有違背法令規定、擅斷濫權或其他明顯重大瑕疵等情事外，
    尚不得任意指為違法。
四、經查：
　㈠抗告人前因施用毒品案件，經臺灣宜蘭地方法院裁定送觀察
    、勒戒後，認無繼續施用毒品之傾向，而於88年11月5日執
    行完畢釋放出所，並經臺灣宜蘭地方檢察署檢察官以88年度
    毒偵字第184號不起訴處分確定；抗告人復因施用毒品案件
    ，經同法院裁定送觀察、勒戒後，認有繼續施用毒品之傾向
    ，又經同法院裁定送強制戒治，而於90年7月7日強制戒治執
    行完畢（後接續執行另案有期徒刑，於91年8月23日假釋出
    監），並經同法院以89年度羅簡字第89號判決判處有期徒刑
    5月確定在案，此有本院被告前案紀錄表在卷可按。嗣抗告
    人於上開強制戒治執行完畢釋放後之3年後即108年10月30日
    晚間某時，再為施用第二級毒品甲基安非他命之犯行，而經
    原審法院以109年度毒聲字第472號裁定准予將抗告人送觀察
    、勒戒之事實，有上揭刑事裁定及本院被告前案紀錄表附卷
    可考；而抗告人經送觀察、勒戒後，確有繼續施用毒品之傾
    向，則有法務部○○○○○○○○000年12月8日北所衛字第11013006
    810號函所附之該所附設勒戒處所出具之「有無繼續施用毒
    品傾向證明書」、「有無繼續施用毒品傾向評估標準紀錄表
    」在卷可稽。
　㈡抗告人經原審法院以裁定送法務部○○○○○○○○附設勒戒處所觀
    察、勒戒後，該勒戒所以其前科紀錄與行為表現、臨床評估
    及社會穩定度等綜合判斷後，其靜態及動態因子合計為60分
    ，認有繼續施用毒品傾向乙節，有有無繼續施用毒品傾向證
    明書及評估標準紀錄表在卷可稽。又該評估係該附勒戒所具
    相關專業知識之醫師，依各項標準及其醫療專業，就各項評
    估所為之綜合判斷，從形式上觀察，與前開評分說明手冊規
    定並無不合，亦未見有何擅斷濫權或明顯重大瑕疵等情事，
    自得憑以判斷抗告人有無繼續施用毒品傾向之證明，而不得
    任意指為違法。職是之故，抗告人既經評估為「有繼續施用
    毒品傾向」，原審因而依毒品條例第20條第3項（原裁定漏
    載）、第2項後段之規定，裁定令抗告人入戒治處所強制戒
    治，經核並無違誤。　　
　㈢抗告意旨雖執前詞為辯，惟法務部○○○○○○○○附設勒戒處所人
    員評估抗告人是否有繼續施用毒品傾向，係以「毒品犯罪相
    關司法紀錄」、「首次毒品犯罪年齡」、「其他犯罪相關紀
    錄」、「入所時尿液毒品檢驗」、「所內行為表現」、「物
    質使用行為」、「合法物質濫用」、「使用方式」、「使用
    年數」、「精神疾病共病（含反社會人格）」、「臨床綜合
    評估（含病識感、動機、態度、就醫意願）」、「工作」、
    「家庭」等靜態因子、動態因子綜合評估，為具有醫學專業
    所得之結論；且勒戒處所之組織、人員之資格及執行觀察、
    勒戒相關程序，及判斷施用毒品者有無繼續施用毒品傾向，
    均有相關法令嚴格規範，非可恣意而為，由形式上觀察，亦
    無擅斷或濫權等明顯不當之情事，自得資為判斷抗告人有無
    繼續施用毒品傾向之證明。又前揭評估將抗告人之「毒品犯
    罪相關司法紀錄」及社會穩定度等動態、靜態之項目據為評
    分項目，乃因彼此側重之面向不同，並非同指一事，俱屬評
    估受觀察、勒戒人有無繼續施用毒品可能性之重要指標，而
    法務部因應修法後法律及實務見解之變動，邀集衛生福利部
    及學者專家研議而於110年3月26日公布修訂後之評估標準，
    復將上開評分項目之計分設有合理上限（上限5分至10分不
    等），業已降低各評分項目所可能造成之過度影響，故將此
    列為評分項目，與檢視抗告人有無戒斷毒品目的之達成間具
    有實質合理關聯，無違公平性之保障及一事不二罰之原則。
    是抗告意旨仍徒憑己意，指稱醫師僅於短短5分鐘內，單憑
    抗告人多年前之施用毒品前科、社會穩定度等因素，即認定
    抗告人有繼續施用毒品傾向，顯有法律失衡云云，容係有所
    誤解，自無足取。
  ㈣至抗告意旨另以其於入戒治處所後，始收受原審強制戒治之
    裁定，已逾觀察、勒戒110年12月31日期滿日，其送達於法
    不合，自應依指揮書所載，於期滿時即將抗告人釋放云云。
    惟按受觀察、勒戒人經觀察、勒戒結果，有繼續施用毒品傾
    向者，檢察官應至遲於觀察、勒戒期滿之7日前向法院聲請
    強制戒治，法院或少年法院（庭）應於觀察、勒戒期滿前裁
    定並宣示或送達，觀察勒戒處分執行條例第8條第2項後段固
    定有明文。然本條文之立法理由已明載：前開「7日前」、
    「觀察、勒戒期滿前」之規定，均為訓示期間，逾期間規定
    之聲請或裁定，仍有效力，相關機關應確實掌握期程，俾利
    期限內完成裁定等語。可知本條規定僅係為督促相關機關確
    實掌握期程之訓示規定，法院縱未於觀察、勒戒期滿前裁定
    並宣示或送達，其所為之裁定仍有效力。故原裁定之正本雖
    係於111年1月6日始送達抗告人，有原審送達證書在卷可佐
    （見原審卷第59頁），已在本件觀察、勒戒110年12月31日
    期滿之後，然依上開說明，原裁定仍有效力，抗告人徒執前
    詞指摘原裁定之送達於法不合云云，自屬無據。至抗告人倘
    認其於收受原裁定前，檢察官未予釋放有所不當，容屬檢察
    官執行之指揮恰當與否之問題，自應循聲明異議之途徑向諭
    知該裁判之法院（即原審法院）為之，並非本件抗告程序所
    得審究之範疇，併此敘明。
五、綜上所述，原審依檢察官之聲請，以抗告人於最近一次強制
    戒治執行完畢釋放後之3年後再犯施用第二級毒品犯行，且
    經送觀察、勒戒後，認有繼續施用毒品之傾向，因此裁定令
    抗告人入戒治處所施以強制戒治，核其認事用法，並無違誤
    或不當。抗告意旨猶執前詞提起抗告，為無理由，應予駁回
    。　　　　　　
據上論斷，應依刑事訴訟法第412條，裁定如主文。
中　　華　　民　　國　　111 　年　　2 　　月　　11　　日
　　　　　　　　　刑事第九庭  審判長法　官  潘翠雪
　　　　　　　　　　　　　　　　　  法　官  陳俞婷
　　　　　　　　　　　　　　　　　  法　官  陳信旗
以上正本證明與原本無異。
不得再抗告。
                                    書記官  董佳貞
中　　華　　民　　國　　111 　年　　2 　　月　　11　　日